---
title: "Cómo Entrenar y Validar Modelos de Predicción Clínica: Guía Paso a Paso para Profesionales de la Salud"
subtitle: "Tutorial para el desarrollo de un modelo de predicción clínica con ejemplos en R" 
categories: ["Código Práctico en R o Python"]
summary: "Guía práctica con R para desarrollar modelos predictivos robustos en entornos clínicos"
# profile: true
author: "admin"
date: "2025-01-19" #año mes dia
# show_author_profile: true
tags:
  - post
  - bioestadistica
  - Modelizacion-Clinica
  - R
  - guía-Steyerberg-para-modelos-predictivos-médicos
slug: como-entrenar-y-validar-un-modelo-de-machine-learning
featured: true  # Destacar en la página principal
translationKey: "MPC"
languages:
  es: "/es/como-entrenar-y-validar-un-modelo-de-machine-learnig"
  en: "/en/how-to-train-and-validate-clinical-prediction-model"
# related_posts:
#   - "eda"  # Slug de tu post sobre EDA, luego añadir categoria superior para cluster
# control
show_date: true
reading_time: true
share: true
feedback: true
commentable: true
pager: true
show_related: true
show_breadcrumb: true
draft: false# True para un borrador
type: post
---



```{r setup, echo=FALSE, results='hide'}
knitr::opts_chunk$set(
	echo = TRUE,
	fig.align = "center",
	fig.height = 6,
	fig.width = 8,
	message = FALSE,
	warning = FALSE,
	cache = FALSE,
	collapse = TRUE,
	dev = "png",
	dpi = 150,
	out.width = "80%",
	fig.path = ''
)
```

*Por Maicel Monzon*


Si está leyendo esta publicación, es probable que le interese desarrollar **modelos de predicción clínica** para **diagnosticar** o **pronosticar** enfermedades en pacientes. Seguramente sea investigador o estudiante de posgrado —en maestría o doctorado— en ciencias biomédicas, y busque cómo **desarrollar** y **validar** esos modelos en un **artículo científico** o **tesis**.

Casi seguro ha llegado a esa fase en la que la metodología se siente como un muro de ladrillos: no sabe **qué pasos seguir**, **qué software usar**, si lo que necesita se puede hacer en **SPSS** o si tendrá que meterse con esos **códigos** inquietantes de **R o Python** —y encima no tiene experiencia en programación. Y, lo peor de todo: le asalta la duda de si su modelo servirá para algo más allá de llenar un repositorio de tesis… o si siquiera **será útil** para los propios pacientes de su **muestra**, sin hablar de otros **contextos clínicos**.

Seamos francos: en el fondo, todos le huimos a ese comentario punzante que nos estalla la burbuja predictiva de un solo golpe:

> ¡Vaya!, un área bajo la curva de ensueño, sin rastros de calibración ni validación externa… probablemente fruto de una receta clásica: exceso de predictores, dicotomización entusiasta, escasez de eventos y una pizca de selección automática. TRIPOD lo llamaría ‘optimismo aparente’; nosotros, la receta del sobreajuste gourmet —con un cigarro y un guiño para rematar.

{{% callout note %}} El **sobreajuste** ocurre cuando un modelo aprende tan bien los datos de entrenamiento (incluyendo ruido o detalles irrelevantes) que su rendimiento en datos nuevos es mucho peor. {{% /callout %}}

En otras palabras, el modelo **funciona** espectacularmente bien… pero **solo con su muestra** de pacientes. *¡Las métricas de desempeño en otros conjuntos de datos son un desastre!* Más adelante retomaremos esa idea.

Mientras las tesis de alto nivel se centran en construir modelos de predicción clínica con **técnicas estadísticas** clásicas o sofisticados **algoritmos de aprendizaje automático** como los bosques aleatorios, los cursos de bioestadística *—¡incluso en programas de estudio de esta especialidad!—* apenas rozan el asunto. La **brecha es real**, y con ella viene la ansiedad de tener que aprenderlo todo ya.

Pero respire hondo. Este post puede endurecer su burbuja predictiva con una capa extra de titanio: su traductor metodológico no oficial, (casi) libre de lágrimas y cargado de herramientas prácticas. Yo mismo navegué ese infierno metodológico en mi **proceso doctoral**, así que no solo le ofrezco **consejos genéricos**: comparto las lecciones de alguien que ya se quemó las pestañas por usted, para que avance con **confianza** y **evite** los mismos **tropiezos**.

Olvídese del código complejo y enrevesado. Aquí nos enfocamos en la **lógica esencial** para construir un **modelo predictivo fiable**. Desglosaremos el **proceso paso a paso**, quitándole el miedo al procesamiento de datos con ejemplos de **código práctico en R**.

Si bien este post se centra en las cuestiones prácticas del **procesamiento de datos**, es importante destacar que la elección del diseño de la investigación está determinada por el **objetivo del estudio** de predicción, el cual según *TRIPOD (Transparent Reporting of a multivariable prediction model for Individual Prognosis Or Diagnosis)* se **clasifica** en tres **categorías fundamentales** (1):

- **Desarrollo** de un nuevo modelo

- **Validación** de un modelo existente

- **Actualización** de un modelo

Según el **objetivo de la investigación** se pueden optar por uno de los siguientes **diseños** de estudios:

{{< spoiler text="Desarrollo, Validación o Actualización de Modelos (Click para ver detalles)" >}}

- Diseños según Objetivo
  - Desarrollo de Modelos
    - Estudios de Cohorte
    - Ensayos Aleatorizados
    - Datos de Atención Rutinaria
  - Validación de Modelos
    - Estudios de Cohorte Independientes
    - Meta-análisis
    - Datos de Registro
  - Actualización de Modelos
    - Cualquier diseño anterior con nuevos datos
    - Datos con Estructura de Clúster

{{< /spoiler >}}



Se recomienda profundizar en estos temas a partir de la bibliografía propuesta para esta publicación. En este post nos centraremos en la **secuencia de etapas clave** para desarrollar un **modelo predictivo**. Como base usaré el artículo *“Siete pasos para el desarrollo y un ABCD para la validación”* de  Ewout Steyerberg (1), así como su libro *Clinical Prediction Models* (2). A la receta añadiré las recomendaciones de Frank Harrell desde su obra *Regression Modeling Strategies* (3), y nos basaremos en su biblioteca **rms** para desarrollar este tutorial con **código práctico en R**. Finalmente daré mi propia visión del polémico asunto de particionar los datos en **conjunto de entrenamiento** y **conjunto de prueba** en una **proporción 70:30** y otras cuestiones que seguramente resultarán interesantes.

Empezaremos con la **estrategia de modelado**; el tutorial con todo el código vendrá después.  
**¡Empecemos!**

## Estrategia de modelado

Seguir una **estrategia de modelado** adecuada es esencial para **desarrollar y validar modelos de predicción**: no solo **mitiga el sesgo** y el **sobreajuste**, sino que nos **orienta** en un proceso que, de otro modo, puede volverse caótico.

A continuación, se muestran un conjunto de **bibliotecas en R** que nos ayudará implementar estas ideas, pero este proceso se puede realizar de igual manera en en SPSS o Python [^1]. 

[^1]: [Puede contactarme para una consultoría personalizada donde puedo ayudarle a desarrollar un modelo predictivo o enseñarle a desarrollar la estrategia de modelado  con otras herramientas como **SPSS** o **Python**.]({{< relref "/collaborations/" >}}).

[Puedes  descargar e instalar el paquete **rms** desde su página oficial en el repositorio de CRAN.](https://cran.r-project.org/web/packages/rms/index.html) 
Tambien le harán falta otras bibliotecas para el manejo de datos,  confeccionar tablas y gráficos para su publicación, entre otras acciones. 

```{r bibliotecas}
library(conflicted)   # Detecta y resuelve conflictos de funciones
library(rms)          # Modelado logístico restringido (lrm) y splines (rcs)
library(pROC)         # Curvas ROC y AUC
library(ggplot2)      # Gráficos pulidos (usado por rms internamente)
library(missRanger)   # Imputación iterativa con random forests
library(mlbench)      # Dataset de ejemplo: PimaIndiansDiabetes
library(dplyr)        # Manipulación de datos (pipe %>%)
library(caret)        # Particiones de datos (createDataPartition)
```



### 1. Definición del problema e inspección de datos

El primer paso en cualquier proyecto de modelado es **definir claramente el problema de investigación** y seleccionar la **variable de resultado** adecuada.


{{% callout note %}} La **variable de resultado** debe definirse con precisión: especifique **qué evento se predice**, **cómo y cuándo se mide**, y el **horizonte temporal de predicción** (por ejemplo, mortalidad a los 30 días). También es clave indicar el método de evaluación del evento y si se aplicó **cegamiento** respecto a los predictores, para asegurar coherencia interna y validez del modelo. {{% /callout %}}

Durante esta fase también realizamos un *análisis exploratorio de datos (EDA, por sus siglas en ingles)* para entender las características de las variables y detectar posibles problemas, como **datos atípicos** o **valores faltantes**. 

[Para conocer más detalles, ver mi post sobre EDA]({{< relref "/post/2025-02-11-eda" >}}).


```{r datos, results='hide'}
set.seed(123)  # Reproducibilidad total (imputación, splits, bootstrap)
# Carga del dataset nativo
data("PimaIndiansDiabetes")
datos <- PimaIndiansDiabetes
# Variables clínicas con 0s imposibles (biológicamente)
vars_clinicas <- c("glucose", "pressure", "triceps", "insulin", "mass")
# Limpieza: 0 → NA, luego imputación
datos <- datos %>%
  mutate(across(all_of(vars_clinicas), ~ ifelse(.x == 0, NA, .x))) %>%
  missRanger()  # Imputa NA con random forests iterativos
# nota: idealmente, si se usara una división simple, la imputación debería hacerse solo en el conjunto de entrenamiento.
# Configuración rms: datadist para predicciones automáticas
dd <- datadist(as.data.frame(datos))
options(datadist = "dd")
```


### 2. Codificación de las variables predictoras

La **codificación adecuada de las variables predictoras** es fundamental para construir **modelos robustos**.  

Es probable que necesites **agrupar categorías poco frecuentes** o crear **predictores resumen** para condensar información redundante o altamente correlacionada. Y si tu modelo se basa en **regresión logística**, no asumas linealidad de entrada: muchas veces es necesario aplicar **splines cúbicos restringidos** para relajar el **supuesto de linealidad** entre  los predictores y el resultado.

💡 **Tip para la publicación:**  Reporta cada predictor con su *método de medición*, *momento* de registro y *unidades* (si es continuo). Si categorizas, *justifica los puntos de corte*. Si es categórico, muestra todas las categorías y la de referencia. El modelo final debe reflejar *exactamente* la *codificación* usada.


{{% callout warning %}}
**Alerta:** Dicotomizar predictores cuantitativos —por ejemplo, convertir una variable continua como la edad o la presión arterial en una binaria (“≥65 años = 1”, “<65 = 0”)— es una mala práctica ampliamente desaconsejada. Esta estrategia desperdicia información, reduce el poder estadístico, introduce puntos de corte arbitrarios y aumenta el riesgo de sobreajuste. En lugar de categorizar, modela la relación continua (por ejemplo, con splines) para preservar la señal clínica real.
{{% /callout %}}


### 3 .Especificación del tipo de modelo

En esta etapa se define la **estructura formal del modelo**, lo que incluye el tipo de relación entre variables (p. ej., lineal, no lineal) y, de manera crucial, la **selección de los predictores** finales que lo integrarán.


{{% callout warning %}}
**Alerta:** La elección de predictores no debe basarse en la aplicación mecánica de métodos algorítmicos como la Regresión Paso a Paso (RPP), ya que suelen producir modelos inestables y sobreajustados, especialmente en contextos biomédicos y sociales. 
{{% /callout %}}


En  lugar de la preselección de variables basada únicamente en valores *p* de análisis bivariados, se recomienda:

-   Priorizar el **juicio clínico, la revisión sistemática de la literatura y la experiencia previa.**

-   Optar por un conjunto reducido de predictores clínicamente relevantes definidos a priori, o incluir todos los candidatos en el modelo multivariable inicial sin filtrado estadístico previo.

Existen algoritmos que tienen  enfoques alternativos a la selección automática de predictores  como la regresión Lasso o los árboles de clasificación. En la guía propuesta por Heinze se puede profundizar sobre este tema (5)


### 4. Estimación del Modelo

Una vez especificado el modelo (es decir, definidos los predictores y la estructura funcional), el siguiente paso tiene como objetivo calcular los coeficientes o parámetros que mejor se ajusten a los datos.

```{r, fit}
modelo <- lrm(
  diabetes ~ rcs(glucose, 3) + rcs(mass, 3) + rcs(age, 3) + rcs(pedigree, 3) + pregnant,
  data = datos,
  x = TRUE,  # Guarda diseño para bootstrap
  y = TRUE   # Guarda respuesta para bootstrap
)
```

En modelos de regresión, la **estimación del modelo**  se realiza a partir de métodos como la **máxima verosimilitud**. Sin embargo, cuando el número de eventos es limitado o el de predictores es alto, el riesgo de sobreajuste es elevado, lo que genera predicciones extremas y poco generalizables. Para mitigarlo, se emplean técnicas de **regularización, penalización o shrinkage**, que ajustan los coeficientes hacia cero para mejorar la estabilidad y la calibración en nuevas poblaciones.

El objetivo final no es maximizar el rendimiento aparente en la muestra de desarrollo, sino obtener un modelo con **predicciones estables, bien calibradas y clínicamente útiles**.

💡 **Tip para la publicación:** La ecuación final del modelo debe presentarse de forma completa —incluyendo todos los coeficientes, el intercepto y, si corresponde, la supervivencia basal—, reportando métricas de calibración y discriminación con sus intervalos de confianza. 

En machine learning es común dividir los datos en entrenamiento y prueba. Sin embargo, en contextos clínicos es diferente:

- Los **conjuntos de datos** suelen ser **pequeños o medianos** (usualmente menos de 1000 filas) → dividir reduce la información disponible para entrenar.

- Las **métricas** derivadas de la prueba pueden ser **altamente variables**, dependiendo de qué observaciones caen en la partición.

- Esto genera un **modelo menos estable** y menos confiable, especialmente en estimaciones de probabilidades individuales.

{{% callout note %}} La ausencia de particiones en su estudio ser un **tema polémico**, pero no se preocupe!
[Más adelante, se comentan algunos argumentos para la discusión.](#hi) 
{{% /callout %}}


### 5. Evaluación del Rendimiento del Modelo


Una vez desarrollado el modelo, es esencial cuantificar su capacidad predictiva antes de su validación. Esta evaluación se centra en tres aspectos clave:

-   **Calibración:** Mide la concordancia entre las probabilidades predichas y las observadas. Por ejemplo, ¿un 10% de riesgo predicho se corresponde con un 10% de eventos observados? Se evalúa visualmente con curvas de calibración y cuantitativamente con parámetros como el intercepto (A, calibración-in-the-large) y la pendiente de calibración (B).

```{r calibracion}
cal_boot <- calibrate(modelo, method = "boot", B = 100)

plot(cal_boot, main = "Calibración: Predichas vs Observadas")
abline(0, 1, lty = 2, col = "red")  # Línea ideal
```

{{< spoiler text="El gráfico muestra que el modelo está bien calibrado (Click para saber por qué)" >}}

La calibración perfecta ocurre cuando las probabilidades predichas coinciden con las frecuencias reales. Por ejemplo, si el modelo predice 30% de riesgo, aproximadamente 30 de cada 100 pacientes similares deberían tener la condición.

{{< /spoiler >}}


-   **Discriminación:** Evalúa la capacidad del modelo para distinguir entre pacientes que experimentan el evento y aquellos que no. La métrica más común es el estadístico C (o AUC-ROC), que representa la probabilidad de que un paciente con el evento tenga una puntuación de riesgo más alta que uno sin él.



```{r Discriminacion}
val_boot <- validate(modelo, method = "boot", B = 100)

roc_obj <- roc(datos$diabetes, 
               predict(modelo, type = "fitted"))
plot(roc_obj,
     main = paste("Curva ROC - AUC =", round(auc(roc_obj), 3)),
     col = "blue",
     legacy.axes = TRUE)
```





{{< spoiler text="El gráfico del área bajo la curva ROC (AUC) muestra muy buena discriminación (Click para saber por qué)" >}}
- La curva ROC evalúa la capacidad del modelo para distinguir entre pacientes con y sin la condición.
  - AUC = Excelente (>0.8 se considera muy bueno en medicina)
  - Eje Y: Sensibilidad (capacidad de detectar enfermos)
  - Eje X: 1 - Especificidad (tasa de falsos positivos)

{{< /spoiler >}}



-   **Utilidad Clínica:** Determina si el modelo es útil para la toma de decisiones. El análisis de curvas de decisión y el Beneficio Neto (NB) permiten evaluar si el uso del modelo conduce a mejores resultados clínicos netos en comparación con estrategias alternativas (como tratar a todos o a ninguno).

### 6. Evaluación de la Validez del Modelo

La **evaluación del rendimiento** en los datos suele ser optimista. Por ello, es crucial evaluar la validez del modelo en datos no utilizados para su construcción, un proceso que se divide en:

- **Validación Interna:** Evalúa la reproducibilidad del modelo, es decir, su rendimiento en múltiples muestras de la misma población subyacente. Técnicas como el bootstrapping o la validación cruzada son superiores a la división simple de la muestra, ya que cuantifican y corrigen el optimismo en las métricas de rendimiento sin reducir el tamaño de la muestra de desarrollo.

- **Validación Externa:** Es la prueba definitiva de la generalizabilidad o transportabilidad del modelo. Consiste en aplicar el modelo a una población completamente independiente, lo que puede incluir:

  -   **Validación Temporal:** Usar pacientes reclutados en un período posterior.

  -   **Validación Geográfica:** Aplicar el modelo en pacientes de otros centros u hospitales.


### 7. Presentación del modelo

La presentación efectiva es crucial para la adopción clínica. Un modelo perfecto es inútil si los médicos no pueden usarlo fácilmente. Algunas opciones para llevar el modelo a la práctica asistencial son:

-   **Nomogramas**: Ideales para uso rápido en consulta.

```{r nomograma}
nom <- nomogram(modelo, 
                fun = plogis, 
                funlabel = "Riesgo de Diabetes")
plot(nom, main = "Nomograma del Modelo")

```

{{< spoiler text="Nomograma: calculadora visual del riesgo (Click para aprender a usarlo)" >}}

El **nomograma** es una herramienta visual que permite calcular el riesgo individual de diabetes manualmente, usando las variables clave del modelo. Permite calcular el riesgo específico para cada paciente sin necesidad de software, facilitando su uso en consulta

¿Cómo funciona?
- Por cada variable clínica (glucosa, IMC, edad, etc.) se asigna un puntaje en la escala "Points"
- Se suman todos los puntos para obtener el "Total Points"
- Se proyecta ese total sobre las escalas inferiores para obtener el riesgo predictivo

{{< /spoiler >}}

-   **Aplicaciones web/móviles**: Para integración en flujos de trabajo clínicos

Una aplicación funcional para ejecutar el modelo en una pagina web, teléfono movil o tableta es una muy buena opción para generalizar el modelo.


## Mis recomendaciones y posición {#hi}


Reconozco que la **partición simple de datos (70/30)** es un estándar frecuente y, a menudo, el punto de partida en la práctica del Machine Learning. No obstante, si nuestro objetivo es fortalecer la credibilidad y la robustez de nuestros hallazgos, especialmente en el ámbito de los **modelos clínicos**, este enfoque merece una pausa y una seria reconsideración.

La crítica a esta práctica no es nueva ni aislada. Autores influyentes en el campo como Frank Harrell y Edmund Steyerberg han expresado su clara oposición, y otros expertos se suman a este consenso. Como bien lo resume Smedenen en este *tweet*:




{{< x user="MaartenvSmeden" id="1544599686488723461" >}}


Comparto plenamente esta visión: para muestras pequeñas, como suelen ser los conjuntos de datos de investigaciones clínicas, una partición simple —aunque sea aleatoria— introduce más riesgos que beneficios. Esta es una práctica más común en entornos de Machine Learning general, donde los datasets son, típicamente, mucho más extensos.

A continuación, exploremos en detalle las principales razones por las que este enfoque puede no ser la mejor práctica cuando la precisión y la vida de los pacientes están en juego.

### 1. Ineficiencia en el uso de los datos y pérdida de poder

Los conjuntos de datos clínicos son, por naturaleza, a menudo pequeños (pensemos en menos de 500 pacientes), limitados por costes o la baja incidencia de eventos raros.

Una partición típica 70/30 desperdicia hasta un 30% de los datos solo en la evaluación, reduciendo drásticamente el tamaño efectivo para el entrenamiento. Esto provoca una caída en la métrica clave de Eventos por Variable Predictora (EPV) —que mide cuántos eventos, como diagnósticos positivos, hay por cada predictor en el modelo—, situándola frecuentemente por debajo del umbral recomendado de 10-20.

El resultado es predecible: modelos inestables y sesgados. El rendimiento aparente (ej., un AUC alto en el split de entrenamiento) puede caer drásticamente en datos nuevos (por ejemplo, de 0.85 a un decepcionante 0.65). En contextos clínicos, donde capturar patrones reales es vital, la recomendación es clara: **maximizar todos los datos y aplicar técnicas de remuestreo para una estimación más honesta.**

### 2. Evaluaciones de rendimiento con alta variabilidad e inestabilidad

Cuando dependemos de una sola partición simple, las métricas de rendimiento (como el AUC para la discriminación o el Brier score para la calibración) se vuelven muy sensibles al azar de cómo se dividieron los datos.

Las simulaciones demuestran que esta "suerte" puede generar variaciones de hasta de más o menos 0.10-0.15 en el AUC, un ruido significativo. Esta varianza se dispara (2-3 veces más) en muestras pequeñas. Un resultado inestable puede inflar o subestimar la calibración (ej. en el test de Hosmer-Lemeshow), lo que podría llevar a tomar decisiones clínicas erróneas y, lo más importante, poner en riesgo a los pacientes (por ejemplo, subtratando a quienes lo necesitan).

Para ilustrar esta inestabilidad, aquí se simula la variabilidad del AUC en splits simples repetidos utilizando el dataset de nuestro ejemplo:

```{r Simular}
auc_splits <- replicate(100, {
  trainIndex <- createDataPartition(datos$diabetes, p = 0.7, list = FALSE)
  train <- datos[trainIndex, ]; test <- datos[-trainIndex, ]
  
  model_simple <- glm(diabetes ~ glucose + mass + age, family = binomial, data = train)
  pred <- predict(model_simple, test, type = "response")
  
  roc(test$diabetes, pred)$auc
})

hist(auc_splits,
     main = "Distribución de AUC en 100 Splits Simples",
     xlab = "AUC",
     col = "lightgray",
     border = "black")
```



### 3. Riesgo de sobreajuste y falta de generalización robusta

Una simple "instantánea" proporcionada por la partición de prueba no es suficiente para corregir el sobreajuste. El modelo, al ajustarse al conjunto de entrenamiento (incluyendo su ruido), ofrece un rendimiento aparente (un "optimismo") que, según Harrell, puede ser un 5-20% superior al real.

Sin métodos de remuestreo, es imposible obtener un error de generalización realista. Métodos repetidos (como la validación cruzada de k-pliegues) promedian las estimaciones a lo largo de múltiples splits, lo que reduce el sesgo y mejora la estabilidad.

Cuando no se corrige este optimismo, no solo se afecta la validez interna del estudio, sino que se compromete la generalización del modelo, pues fallará al aplicarse a cohortes externas debido a las idiosincrasias (detalles únicos) de la muestra original.

## 💡 Mi Sugerencia

En lugar de depender de particiones simples, mi recomendación es clara: utilizar métodos que aprovechen la totalidad de los datos y ofrezcan estimaciones más estables. Esto incluye:

- Validación Cruzada Repetida: Divide los datos en particiones y repite el proceso de división y evaluación múltiples veces para promediar los resultados.

- Bootstrapping: Muestrea con reemplazo para estimar la estabilidad y corregir el optimismo inherente.

- Estos métodos no solo corrigen el optimismo sino que reducen la variabilidad, alineándose con las buenas prácticas en el desarrollo de modelos de pronóstico clínico. Por esta razón, seleccioné bibliotecas como rms::validate() en R para el ejemplo, ya que se adhieren a esta filosofía.

- Para conjuntos de datos pequeños, la robustez es lo primero. Evite las divisiones simples y priorice la estabilidad para generar resultados que sean verdaderamente útiles en la práctica asistencial.

**Un Apunte sobre la Validación Externa**

Coincido en que la validación externa es crucial y debe realizarse con un conjunto de datos independiente en otros contextos, ya sea en diferentes momentos (validación temporal) o en distintos hospitales (validación geográfica), para confirmar la verdadera generalización.

En mi experiencia, las cuestiones operativas y logísticas que implica realizar una validación externa en otro centro o en otro momento a menudo desmotivan al investigador que está desarrollando un modelo con datos de su propia consulta. Sin embargo, creo que este enfoque es el que abre el camino para obtener mejores resultados a partir de la investigación en condiciones reales. Además, es un acto de mérito y un pilar de la ciencia realizar validaciones de modelos de otros en su propia consulta; la ciencia se nutre de la replicación y la colaboración.

## ⏭️ ¿Qué sigue? 

Esta guía es una introducción práctica y concisa para iniciarse en modelos predictivos clínicos. Temas avanzados como el cálculo detallado de tamaño de muestra, el manejo exhaustivo de datos faltantes (más allá de imputación básica), la actualización de modelos existentes, análisis profundos de curvas de decisión para utilidad clínica, la reproducibilidad, el ajuste del intercepto de la regresión logística en escenarios con prevalencias diferentes, los métodos de recalibración continua, o la construcción de escalas y clasificaciones clínicas no se abordan en detalle para mantener la brevedad y enfoque en lo esencial. Para profundizar, consulta referencias como Steyerberg o el marco TRIPOD.



## 🚀 ¡Tu Turno! 

**Pasa de la Teoría a la Práctica.** Este material es solo la punta del iceberg. ¡Ahora aplica estos conceptos con tus datos clínicos y experimenta para construir modelos más robustos! Si necesitas más recursos, explora las referencias mencionadas.

Ahora, me encantaría leerte. ¡La experiencia es la que enriquece el conocimiento!

💬 Déjanos tu **comentario en la caja de comentarios**:
- ¿Has aplicado estas técnicas de remuestreo en tus proyectos de modelos predictivos?
- ¿Qué estrategias usas habitualmente para entrenar y validar tus modelos clínicos?
- Tus comentarios, tus dificultades y tus logros nos ayudan a todos a seguir aprendiendo.

🚀 Lleva el Código a tu Proyecto 

[**Subscribete** a nuestra comunidad de bioestadísticaedu, recibe artículos directamente en tu bandeja de entrada, sigue nuestro canal RSS o
sigue mi canal de telegram]({{< relref "/subscribe/" >}}).

{{% callout note %}}
Al suscribirte, te enviaré inmediatamente una **plantilla completa con todo el código comentado (¡incluyendo tablas y estructura!)** lista para aplicar este proceso en tu próxima publicación o tesis.
{{% /callout %}}

🤝 ¿Necesitas un Enfoque Personalizado? 

[Si quieres aplicar estas estrategias a un dataset específico y necesitas la seguridad de un experto a tu lado, también puedes contactarme para una consultoría personalizada sobre este tema.]({{< relref "/collaborations/" >}}).


Y recuerda siempre la regla de oro: **¡Si vas a cometer errores que sean nuevos! 😉** *m@icel*

## Bibliografía

1. Collins GS, Moons KGM, Dhiman P, Riley RD, Beam AL, Van Calster B, et al. TRIPOD+AI statement: updated guidance for reporting clinical prediction models that use regression or machine learning methods. BMJ [Internet]. 16 de abril de 2024 [citado 3 de octubre de 2025];e078378. Disponible en: https://www.bmj.com/lookup/doi/10.1136/bmj-2023-078378

2.  Steyerberg EW, Vergouwe Y. Towards better clinical prediction models: seven steps for development and an ABCD for validation. European Heart Journal [Internet]. 1 de agosto de 2014 [citado 9 de mayo de 2021];35(29):1925-31. Disponible en: <https://academic.oup.com/eurheartj/article-lookup/doi/10.1093/eurheartj/ehu207>

3. Steyerberg E. Clinical Prediction Models. 1th ed. USA: Springer; 2009. (Statistics for Biology and Health). 

4. Harrell Jr FE. Regression Modeling Strategies. 1era ed. New York: Springer; 2015.

5.  Heinze G, Wallisch C, Dunkler D. Variable selection - A review and recommendations for the practicing statistician. Biom J [Internet]. mayo de 2018 [citado 9 de mayo de 2021];60(3):431-49. Disponible en: http://doi.wiley.com/10.1002/bimj.201700067



